最高法院民事判決　　　　　　九十四年度台上字第二一六六號
　 上　訴　人　丙○○
　　　　　　　　　　　 12之.
　　　　　　　 乙○○
　　　　　 　　甲○○
　 共　　　同
　 訴訟代理人　王年柿律師
 　被 上訴 人　丁○○
 　　　　　　　　　　　12之.
上列當事人間請求分割共有物事件，上訴人對於中華民國九十三
年六月一日台灣高等法院第二審判決（九十二年度上字第八０一
號），提起上訴，本院判決如下：
    主  文
原判決廢棄，發回台灣高等法院。
    理  由
本件上訴人主張：坐落桃園縣龍潭鄉○○○段第一四五、一四五
之一、一四五之二、一四五之三地號四筆土地（下稱系爭四筆土
地），係兩造共有，應有部分伊各六分之一，被上訴人二分之一
。兩造就上開土地並無不分割之特約，依其使用目的，亦無不能
分割之情形，惟無法協議分割等情，爰求為判決分割。
被上訴人則以：依原判決附圖（下稱附圖）(一)所示之分割方案，
兩造各得保有建地上之祖厝、房屋，及農地上之豬舍、養魚池等
地上物，符合公平經濟原則，同意按此方案分割等語，資為抗辯
。
原審以：上訴人主張之事實，業據提出土地登記簿謄本、戶籍謄
本等件為證。系爭四筆土地，依其使用目的並無不能分割之情事
，且兩造亦無不分割之約定，迄未達成協議分割，上訴人請求裁
判分割，自無不合。系爭四筆土地北側臨水利地整修之道路，如
附圖(一)所示一四五地號（Ｅ）、（Ｄ）及一四五之二地號（Ｂ）
部分土地現由上訴人使用、一四五地號（Ａ）部分土地，為被上
訴人作魚池之用，並審酌兩造目前家用排水之使用現狀，及上訴
人同意按應有部分保持共有，暨考量上訴人通行需要、被上訴人
土地使用之完整性，認附圖(一)所示一四五地號（Ｂ）、一四五之
一地號（Ｂ）土地應留作道路使用，因依使用目的無法分割，由
兩造保持共有，故採附圖(一)所示方法為分割。再者，依上開方法
分割，兩造分得之面積雖相同，然依系爭四筆土地之公告現值計
算，被上訴人分得之土地，較上訴人多出新台幣（下同）三十一
萬三千六百元，因上訴人不同意找補，致無從鑑定，爰審酌系爭
四筆土地前臨河流，後為山坡地，主要供農地使用，參以都市計
畫法第四十九條規定，政府徵收公共設施保留地，其地價補償以
徵收當期毗鄰非公共設施保留地之平均公告土地現值為準，必要
時得加成補償之，但加成最高以不超過百分之四十為限之規定，
認以系爭四筆土地公告現值之四成為補償之計算標準為宜。以此
計算，被上訴人應補償上訴人四十三萬九千零四十元。爰將第一
審所為分割方法予以廢棄，改判依附圖(一)所示分割方法為分割，
即一四五地號（Ｅ）部分面積二四四三平方公尺、一四五地號（
Ｄ）部分面積五七三平方公尺、一四五之二地號（Ｂ）部分面積
一五三平方公尺，分歸上訴人按應有部分各三分之一保持共有；
一四五地號（Ａ）部分面積一八一六平方公尺、一四五地號（Ｃ
）部分面積一七六平方公尺、一四五之一地號（Ａ）部分面積五
八二平方公尺、一四五之一地號（Ｃ）部分面積三三○平方公尺
、一四五之二地號（Ａ）部分面積九十九平方公尺、一四五之三
地號部分面積一六六平方公尺，分歸被上訴人所有；一四五地號
（Ｂ）部分面積一二三平方公尺及一四五之一地號（Ｂ）部分面
積一０五平方公尺，由兩造按原應有部分比例保持共有。被上訴
人應給付上訴人四十三萬九千零四十元，由上訴人按應有部分比
例受領之。
按分割共有土地，以原物為分配，如共有人中，有不能按其應有
部分受分配者，於計算分得部分是否較其應有部分為少，而需補
償若干金錢時，各分得土地之價格，因受分配位置、鄰街深度等
之不同而有差異，故應按分得土地之價值作為補償之標準，而非
以原共有土地之價額為依據。又訴訟行為須支出費用者，審判長
得定期命當事人預納之。當事人不預納者，法院得不為該行為。
但其不預納費用致訴訟無從進行，經定期通知他造墊支亦不為墊
支時，視為合意停止訴訟程序。前項但書情形，經當事人於四個
月內預納或墊支費用者，續行其訴訟程序。其逾四個月未預納或
墊支者，視為撤回其訴或上訴，民事訴訟法第九十四條之一定有
明文。查系爭四筆土地北側臨水利地整修之道路，為原審認定之
事實，而原審採附圖(一)所示分割方法為分割，被上訴人所分得土
地均臨道路，上訴人主張被上訴人所分得土地價值較高云云（見
原審卷第五六頁），原審自應鑑定兩造分得部分之價值以憑計算
補償金額，如當事人因不願鑑定而不欲納鑑定費時，法院應依上
開規定處置。乃原審疏未注意及此，徒以上訴人不同意找補，無
從就分得土地之價值為鑑定，遽按系爭四筆土地之公告現值計算
上訴人分得土地之價值較其應有部分為少，並以差額加四成核算
補償金額，不無可議。上訴論旨，指摘原判決不當，求予廢棄，
非無理由。
據上論結，本件上訴為有理由。依民事訴訟法第四百七十七條第
一項、第四百七十八條第二項，判決如主文。
中　　華　　民　　國　九十四　年   十一 　月　二十四　日
                      最高法院民事第七庭
                          審判長法官  劉　延　村
                                法官  劉　福　來
                                法官  陳　重　瑜
                                法官  黃　秀　得
                                法官  李　彥　文
      本件正本證明與原本無異
                                      書  記  官
中　　華　　民　　國　九十四　年   十二 　月　　六　　日
                                                      Ｑ
